【裁判字號】    90,訴,909
【裁判日期】    901227
【裁判案由】    偽造文書等
【裁判全文】
臺灣板橋地方法院刑事判決                            九十年度訴字第九０九號
    公訴人  臺灣板橋地方法院檢察署檢察官
    被  告  戊○○
            乙○○
右列被告等因偽造文書等案件，經檢察官提起公訴（八十八年度偵字第二六三九七號
），本院判決如左：
    主    文
戊○○、乙○○共同連續行使偽造私文書，足以生損害於他人，戊○○處有期徒刑陸
月，乙○○處有期徒刑肆月，如易科罰金，均以參佰元折算壹日。
    事    實
一、乙○○與戊○○係夫妻，二人於民國八十四年一月二十五日起由戊○○出面，以
    乙○○名義擔任會首，在臺北縣鶯歌鎮○○○路一五二號住處召集每月每會新臺
    幣（下同）三萬元之互助會（以下稱甲會），連同會首共計二十九人（起訴書誤
    書為二十八人），採內標制，每月二十五日在上址開標，會期至八十六年四月二
    十五日止。嗣乙○○與戊○○於八十六年二月間因經營大理石生意狀況不佳，需
    款孔急，竟共同意圖為自己不法之所有，並基於概括犯意之聯絡，未得會員甲○○、丙○○之同意，由戊○○先於八十六年二月二十五日冒許明義（甲○○以其
    父許明義名義加入一會）名義偽填標單金額三千五百元及偽造許名義署押後持以
    得標，使該期不知情之活會會員甲○○、丙○○、丁○○三人陷於錯誤，交付該
    期活會會款共七萬九千五百元，足生損害於甲○○、丙○○、丁○○三人。繼於
    同年三月二十五日戊○○又冒丙○○名義偽填標單金額三千八百元及偽造蕭孟庚
    署押後持以得標，使該期活會會員丙○○、丁○○二人陷於錯誤，交付該期活會
    會款共五萬二千四百元，足生損害於丙○○、丁○○二人。戊○○、乙○○復共
    同基於同前之概括犯意，隱瞞資力不佳之事實，自八十六年二月二十五日起，由
    戊○○出面，以乙○○名義擔任會首，在上址住處再度召集每月每會三萬元之互
    助會（以下稱乙會），連同會首共計二十九人，採內標制，每月二十五日在上址
    開標，會期至八十八年五月二十五日止，使不知情之甲○○（以其父許明義名義
    加入一會）、丙○○、丁○○等二十八人陷於錯誤加入為會員，於八十六年二月
    二十五日交付會頭款共計八十四萬元。該互助會僅於同年二月二十五日及三月二
    十五日由會員陳文玲、王佳雯各以標金三千五百元及四千五百元得標後，即宣告
    倒會，並不知去向，甲○○、丙○○、丁○○等人始查悉上情。
二、案經丙○○、甲○○、丁○○訴請臺灣板橋地方法院檢察署檢察官偵查起訴。
    理    由
一、訊據被告戊○○、乙○○對彼等於前揭時地先後召集二起民間互助會，嗣於八十
    六年四月倒會之事實，固坦承不諱，然均矢口否認有何共同冒標詐收活會會款情
    事，被告戊○○辯稱：互助會雖以伊夫乙○○名義召集，實際均由伊負責，每期
    會款均係伊向會員收取，與乙○○無涉，伊於八十四年間曾向告訴人丙○○借款
    一百五十萬元，約定每月付利息三萬元，並由丙○○加入互助會（甲會）一會，
    用利息抵繳會款後，將超過部分給付丙○○，嗣於八十六年三月間，伊再徵得丙○○之同意，代其標得會款後充作借款周轉，伊嗣於八十六年六月十三日與丙○○達成和解，分期清償借款一百五十萬元及會款八十四萬元，嗣陸續已還款二十
    二萬元。又告訴人甲○○係許明義之子，許明義加入互助會（甲會）二會，會期
    中許明義先已標走一會，伊於八十六年二月間徵得許明義之同意，代其標得另一
    會會款後充作借款，許明義之妻陳養亦知此事，伊嗣於同年六月二十日與甲○○
    達成協議，將會款折算為七十萬元分期償還，並已還款二萬元。另丁○○係甲會
    之尾會，因伊遭友人倒會，致無法如期將尾會會款收齊交付丁○○，但有開立面
    額八十一萬元之本票給丁○○作擔保，並陸續清償六萬元，會款均係伊一人去向
    會員收，伊夫乙○○未去收過。八十六年二月二十五日所起互助會（乙會）開過
    二次標，因甲會八十六年四月份之尾會錢沒有收，很多會員又加入乙會，說要抵
    會錢，嗣會腳說伊已周轉不靈，要求停掉，伊才停會。丙○○及丁○○先前曾向
    臺灣板橋及桃園地方法院檢察署提出告訴，均經檢察官不起訴處分，現因伊資力
    不足，無法繼續還款，便又提起告訴，伊並未冒標云云。被告乙○○則辯稱：互
    助會均係伊妻戊○○負責，伊僅出名擔任會首，不清楚互助會之實際情形，伊未
    冒標詐欺云云。
二、然查被告二人於八十四年一月二十五日起由戊○○出面，以乙○○名義擔任會首
    ，在臺北縣鶯歌鎮○○○路三一八巷一五二號住處召集每月每會三萬元之互助會
    （甲會），連同會首共計二十九人，採內標制，每月二十五日在上址開標，會期
    至八十六年四月二十五日止。又自八十六年二月二十五日起，由戊○○出面，以
    乙○○名義擔任會首，在上址住處再度召集每月每會三萬元之互助會（乙會），
    連同會首共計二十九人，採內標制，每月二十五日在上址開標，會期至八十八年
    五月二十五日止之事實，有互助會會簿影本二冊附卷可稽。
三、次查告訴人丙○○於偵審中指訴稱：伊曾借被告一百五十萬元，被告欠伊甲會會
    款八十七萬元，乙會會款九萬元外，共計二百四十六萬元，被告前後僅還二十二
    萬元左右，被告收十幾期活會款後，才開始用借款利息抵繳會款，伊活會款繳至
    八十六年三月份，未同意被告借標，乙會則開標二次即倒會等語。告訴人丁○○
    於本院調查時指稱：被告戊○○對伊及丙○○均稱係甲會之尾會，伊活會款繳至
    八十六年三月份，甲會被告欠伊八十一萬元，乙會欠伊九萬元，還過六萬元，尚
    欠八十四萬元，乙會則開二次標，於八十六年四月即倒會等語。告訴人甲○○於
    偵審中指稱：甲互助會雖係以伊父許明義名義加入二會，但實際是伊與伊父各加
    入一會，伊父之一會已標走，被告於八十六年二月二十五日未經伊之同意，即用
    許明義名義標走另一會，將會款取走，伊未答應被告借標，伊活會款繳至八十六
    年三月份，乙會則開標二次即倒會等語。證人即甲○○之母許陳養於偵查中亦證
    稱：伊及伊夫許明義均未答應將會借給被告標等語（見臺灣板橋地方法院檢察署
    八十八年度他字第一四三四號卷第四十四頁背面、第四十五頁背面）。上開告訴
    人丙○○、甲○○、及證人許陳養均否認有同意被告戊○○借標情事。而被告戊○○於偵查中先稱甲會尾會係丙○○（見上開第一四三四號他字卷第三十三頁）
    ，繼改稱尾會係丁○○（見上開第一四三四號他字卷第四十五頁），嗣又稱甲○○係尾會（見同署八十八年度偵字第二六三九七號卷第八頁），其前後供述又矛
    盾不一，顯見所辯於八十六年二、三月份先後向甲○○、丙○○借標乙節，即不
    實在。
四、又查甲會被告戊○○於八十六年二月二十五日以許明義名義填寫標金三千五百元
    之標單持以得標，繼於同年三月二十五日以丙○○名義填寫標金三千八百元之標
    單持以得標之事實，為被告戊○○不否認。乙會被告戊○○於八十六年二月二十
    五日向二十八名會員每人收取三萬元之會頭款，並於同日及三月二十五日各開標
    乙次，由會員陳文玲、王佳雯各以標金三千五百元及四千五百元得標後，即宣告
    倒會，有告訴人丁○○庭提之上開二互助會之標息紀錄二紙在卷足憑。被告戊○○於偵查中自承於甲會結束前倒數二個月時起周轉不靈之事實（見上開第一四三
    四號他字卷第三十二頁背面）。被告乙○○於偵查中亦坦承對於八十六年四月間
    無法向會員收取會款，無能力償還之事知情等語（見上開第一四三四號他字卷第
    三十三頁）。而告訴人丙○○、甲○○、丁○○等於本院訊問時亦均指認告二人
    有一起來收過會款之事實。
五、再查告訴人丙○○前於八十六年五月十七日以上開事實向臺灣板橋地方法院檢察
    署檢察官告訴被告乙○○涉犯詐欺罪嫌，於該案偵查中，被告乙○○於同年六月
    十三日與告訴人丙○○達成分期清償之和解，經檢察官偵查後認被告乙○○犯罪
    嫌疑不足，於同年七月十日以八十六年度偵字第一一一二八號處分不起訴。嗣被
    告乙○○未依和解內容履行債務，告訴人丙○○復於八十八年五月二十一日以同
    一事實再向臺灣板橋地方法院檢察署檢察官告訴被告乙○○涉犯詐欺罪嫌，經檢
    察官偵查後，認同一事實前經不起訴處分確定，無新事實或新證據，且犯罪嫌疑
    不足，於同年七月一日以八十八年度偵字第一二八九三號處分不起訴，有上開二
    案之卷證可考。而告訴人丁○○前亦曾於八十七年一月二十二日以上開事實向臺
    灣桃園地方法院檢察署檢察官告訴被告戊○○、乙○○共同涉犯詐欺罪嫌，經檢
    察官偵查後認被告二人犯罪嫌疑不足，於同年二月二十六日以八十七年度偵字第
    一五二０號處分不起訴，亦有該案卷證可考。上開三案中，分別與告訴人丙○○
    、丁○○簽立和解書及簽發本票之人均係被告乙○○。而本案中前與告訴人甲○○簽立還款協議書之人亦係被告乙○○。顯見被告乙○○對於告訴人等參加甲互
    助會之情況知之甚稔。
六、綜上所述，本案被告乙○○與戊○○夫妻二人於八十六年二月間，因所經營之大
    理石生意不佳，周轉困難，遂由戊○○於八十六年二月及三月份甲互助會開標之
    時，先後冒活會會員許明義（實際係甲○○之會）、丙○○名義偽填標單三千五
    百元及三千八百元標金後持以得標，取得各該期活會會員所繳會款七萬九千五百
    元及五萬二千四百元，供己使用。復於同年二月二十五日另召集乙互助會，由被
    告乙○○出任會首，實際仍由被告戊○○操作，當日收取二十八名會員繳交之會
    款八十四萬元，嗣僅開標二次，旋於八十六年四月宣告倒會。是被告二人先後二
    次冒甲互助會會員名義填寫標單持以得標，再向各該期活會會員詐收會款之事實
    甚明。而被告二人於八十六年二月間既已周轉困難，卻仍再度召集乙互助會，收
    取頭期款後，僅開標二次即宣告倒會，被告二人犯行事證明確，彼二人前開所辯
    ，無非事後避重就輕圖卸之詞，尚不足採，彼等犯行均堪認定。
七、按互助會之標單上記載會員之投標金額及投標者為何人，係表示一定用意之證明
    。依刑法第二百二十條第一項規定，應以私文書論。查被告戊○○與乙○○於前
    開甲互助會八十六年二月及三月份開標之時，由戊○○先後冒活會會員許明義（
    實際係甲○○之會）、丙○○名義偽填標單投標，得標後向活會會員詐取各該期
    會款，繼又召集乙互助會詐收頭期會款，核彼等所為係犯刑法第二百十六條、第
    二百二十條第一項、第二百十條之行使偽造準私文書罪、及同法第三百三十九條
    第一項之詐欺取財罪。彼二人間有犯意之聯絡與行為之分擔，為共同正犯。而彼
    等先後二次偽填會員名義標金於標單上再持以行使，其偽造署押係偽造標單準私
    文書之部分行為，應被偽造準私文書罪吸收，而其偽造準私文書之低度行為，復
    為行使之高度行為所吸收，應論以行使偽造準私文書罪。又甲會每次冒標行為，
    使該期多數活會會員受騙而交付會款，及乙會詐收會員頭期會款，均係一行為侵
    害數法益，觸犯數詐欺取財罪名之想像競合犯，應從一重之詐欺取財罪處斷。再
    彼等先後二次行使偽造準私文書與三次詐欺取財犯行，均時間緊接，且犯罪構成
    要件各自相同，顯均係基於概括犯意為之，所犯行使偽造準私文書與詐欺取財二
    罪均應依連續犯之規定論以一罪，並均依法加重其刑。而所犯上開共同連續行使
    準偽造私文書罪與共同連續詐欺取財罪間，有方法結果之牽連犯關係，應依刑法
    第五十五條規定，從較重之共同連續行使偽造準私文書罪處斷。公訴意旨雖認被
    告二人先後冒告訴人三人名義冒標三次，詐取活會會款共二百五十二萬元云云。
    ，惟查告訴人丁○○係甲會尾會，民間互助會之尾會會員當然收取尾會款，無須
    再填寫標單，是就告訴人丁○○部分並無冒標之可言。又被告於八十六年二月及
    三月先後二度冒標之時，甲會之活會會員分別剩三人及二人，以該二期投標金額
    為三千五百元及三千八百元計算，該二期收取之活會會款應分別為七萬九千五百
    元及五萬二千四百元，公訴意旨就此部分之認定，顯然有誤。又公訴意旨雖未論
    及被告二人詐取乙互助會頭期款部分，然此部分與已起訴部分既有裁判上一罪之
    連續犯與牽連犯關係，為起訴效力所及，本院自得一併予以審究，附此敘明。爰
    審酌被告二人犯罪之動機、目的、手段、智識程度、犯罪所生之損害、被告戊○○負責操作互助會，犯罪情狀較重，及犯罪後迄今僅償還會員少部分會款等一切
    情狀，分別量處如主文所示之刑，並分別諭知易科罰金之折算標準，以示懲儆。
    槎被告二人行為後刑法第四十一條業於九十年一月四日經立法院修正通過，於同
    年一月十日經總統公布，同年一月十二日生效施行，其修正條文為：「犯最重本
    刑為五年以下有期徒刑以下之刑之罪，而受六個月以下有期徒刑或拘役之宣告，
    因身體、教育、職業、家庭之關係或其他正當事由，執行顯有困難者，得以一元
    以上三元以下折算一日，易科罰金。但確因不執行所宣告之刑，難收矯正之效，
    或難以維持法秩序者，不在此限。」「併合處罰之數罪，均有前項情形，其應執
    行之刑逾六月者，亦同」，依刑法第二條第一項規定比較新舊法律，適用新法對
    被告較為有利，自應依修正後刑法第四十一條第一項規定諭知易科罰金之折算標
    準，附此說明。
八、末查被告戊○○先後冒活會會員名義投標時所偽造之標單並未扣案，被告亦稱相
    關資料已費失，則被告於標單上偽造之署押，爰不再宣告沒收，附此敘明。
據上論斷，應依刑事訴訟法第二百九十九條第一項前段，刑法第二十八條、第五十六
條、第二百十六條、第二百十條、第二百二十條第一項、第三百三十九條第一項、第
五十五條、第二條第一項前段、第四十一條第一項，罰金罰鍰提高標準條例第一條前
段、第二條，判決如主文。
本案經檢察官葉志飛到庭執行職務。
中      華      民      國      九 十   年    十 二    月    二 十 七   日
                                         臺灣板橋地方法院刑事第四庭
                                             法    官    談      虎
右正本證明與原本無異
如不服本判決應於送達後十日內向本院提出上訴狀
                                             書 記 官    陳  君  偉
中      華      民      國      九 十   年    十 二    月    二 十 七   日
附錄本案論罪科刑法條全文：
刑法第二百十條
  偽造、變造私文書，足以生損害於公眾或他人者，處五年以下有期徒刑。
刑法第二百十六條
  行使第二百十條至第二百十五條之文書者，依偽造、變造文書或登載不實事項或使
  登載不實事項之規定處斷。
刑法第二百二十條第一項
  在紙上或物品上之文字、符號、圖畫、照像，依習慣或特約，足以為表示其用意之
  證明者，關於本章及本章以外各罪，以文書論。
刑法第三百三十九條
  意圖為自己或第三人不法之所有，以詐術使人將本人或第三人之物交付者，處五年
  以下有期徒刑、拘役或科或併科一千元以下罰金。
  以前項方法得財產上不法之利益或使第三人得之者亦同。
  前二項之未遂犯罰之。


司法院資訊處製作；財團法人民間司法改革基金會備份。
